最高法院刑事判決　　　　　　　　　　　　　　　九十一年度台上字第二六八二號
　　上　訴　人　甲○○
右上訴人因侵占案件，不服台灣高等法院台南分院中華民國八十九年二月十六日第二
審更審判決（八十八年度上更(一)字第四三七號，起訴案號：台灣台南地方法院檢察署
八十五年度偵字第四七號），提起上訴，本院判決如左：
    主  文
原判決撤銷，發回台灣高等法院台南分院。
    理  由
本件原判決認定上訴人甲○○於民國八十二年七月十五日至八十三年一月十五日止，
受聯同企業有限公司 (下稱聯同公司）之僱用，擔任該公司台南營業所業務員，負責
送貨及收取貨款等業務，係從事業務之人，竟基於意圖為自己不法所有之概括犯意，
於八十二年七月十七日起至八十二年十月底某日止，先後多次將其業務上持有應送交
予客戶之飲料罐頭等貨品，侵占入己，共計貨品金額為新台幣 (下同）八萬二千六百
元（初核算誤為九萬三千二百三十五元，經聯同公司再查明對帳，應為八萬二千六百
元），而後為免聯同公司發現，又基於概括犯意，於上述時間，以虛設如原判決附表
所示客戶名義，偽簽客戶署押並記載不實之送貨日期、金額及貨品名稱等事項，連續
製作不實之振昌等商號之銷貨簽單如同附表所示共六十八張 (編號、、、、
、、、、號除外，起訴書誤載為七十六張），而後繳交回聯同公司台南營
業所，作為待催收款項，足以生損害於各該被偽造名義者及聯同公司等情。因而撤銷
第一審科刑判決，改判仍論處上訴人連續意圖為自己不法之所有，而侵占對於業務上
所持有之物（累犯）罪刑，固非無見。
惟查(一)、有罪判決書之事實一欄，為判斷其適用法律當否之準據，法院應將依職權認
定與論罪科刑有關之事實，翔實記載，然後於理由內逐一說明其憑以認定之證據，並
使事實認定與理由說明，互相適合，方為合法。倘事實認定與理由說明，不相一致，
或事實與理由之記載，前後齟齬，按諸刑事訴訟法第三百七十九條第十四款後段規定
，均屬判決理由矛盾之當然違背法令。本件原判決事實認定上訴人侵占貨款之金額達
八萬二千六百元，惟於原判決附表又記載上訴人侵占貨品之價額如各編號，而依各編
號計算，上訴人侵占之數額達（扣除編號、、、、、、、、部分
）七萬四千八百七十五元，前後已有不合。且依原判決理由所載，原判決又採信上訴
人於第一審法院審理中所謂，與告訴人達成和解金額八萬二千六百元，其中一萬五千
元係向告訴人借貸，其餘皆為貨款之辯解（見原判決第三頁），似認侵占貨款為六萬
七千六百元，亦不一致。事實之認定前後不相一致，且與理由說明，相互齟齬，已有
判決理由矛盾之違法。(二)、原判決論處上訴人侵占罪責，無非以告訴人公司代理人之
指訴，暨卷附銷貨清單六十八張及和解書，為主要論據。卷查上訴人在第一審法院審
理中雖返還聯同公司八萬二千六百元，並以此與聯同公司和解，惟辯稱我返還之金額
乃先前向聯同公司告貸之借款；或辯以「我車開出來沒有業績，公司不會用我，才做
假單（指銷貨簽單），作成績，但貨都沒領。」（見原審上訴卷第十九、二十四、三
十二頁）。而當時在聯同公司任職之倉管人員即證人曾惠卿亦證稱：「領貨要領貨單
，領貨單上必須領貨人自己簽名來領，並經主管簽名准許，出去銷貨後，才拿銷貨單
及統計給我。」（見原審上訴卷第三十頁背面），果係實情，則聯同公司業務員向公
司倉管人員領貨時，依規定一定須提交領貨單，而卷附銷貨簽單祇不過是業務員回報
之銷貨業績資料，聯同公司既無法提出上訴人領貨時出具之領貨單，卷附之銷貨簽單
能否證明上訴人確有領取貨品後予以侵占之事實，自生疑竇。次查告訴人公司所提出
書狀載明「原告訴人所提出九三、二三五元為被告侵占貨品，其中經查確實有五八、
七三○元之貨品尚在屬被告經管之公司庫存中，後經公司查證，於當時即命其歸還於
公司。九三、二三五元中扣除五八、七三○元餘三四、五○五元之帳單，除被告言九
筆計一二、八六○元外，餘二一、六四五元，被告曾於庭中有陳述，此大部分為客戶
和被告間之關係，告訴人確實不知情，只是當時告訴人不得客戶之認帳，客戶確實言
無交易，但事後被告言是去回收，於一審中全額清償完，以上特此呈報」（見原審更
(一)卷第八十三頁）。告訴人公司並未明確指訴上訴人侵占貨款，其之指訴，及卷附銷
貨清單六十八張、和解書，似不足以證明上訴人侵占貨款。而上訴人所辯是否屬實，
原審亦未予詳查，遽行判決，自有應於審判期日調查之證據而未予調查之違法。(三)、
本院前次發回意旨已指明上訴人在偵查中辯稱：「我貨款均交給葉智盛，他都有簽名
，且有存底。」、「與公司每天都要對帳。」（見偵查卷第八十四頁背面、第一審卷
第二十五頁背面）；聯同公司代理人詹守仁亦稱：「在我總公司（指每天對帳之資料
）」、「我們公司有存底帳單。」（見第一審卷第二十六頁、第四十七頁背面）則上
訴人辯稱：「原判決附表‧‧‧‧‧‧‧‧各筆交易屬實，上訴
人收取貨款後已交予聯同公司，其餘各筆，則屬灌水虛填貨單。」（見原審卷第十八
頁背面），是否屬實，應可傳訊證人葉智盛或命聯同公司提出其與上訴人於各該銷貨
日之對帳單逐一核對以明究竟。原審未予查明，即予判決，致原有瑕疵依然存在，亦
有違法。以上或為上訴意旨所指摘，或係本院得依職權調查之事項，應認原判決仍有
撤銷發回更審之原因。至於上訴人所犯刑法第三百三十六條第二項業務侵占罪及同法
第二百十六條、第二百十五條行使業務登載不實文書部分，為刑事訴訟法第三百七十
六條第一、三款所列案件，依該法條規定，雖不得上訴於第三審法院，惟其牽連之刑
法第二百十六條、第二百十條之行使偽造私文書罪，既屬得上訴於第三審法院之案件
，依審判不可分原則，與其牽連之業務侵占等部分，自亦得上訴於第三審法院，併此
敘明。
據上論結，應依刑事訴訟法第三百九十七條、第四百零一條，判決如主文。
中      華      民      國    九十一    年      五      月     十五     日
                              最高法院刑事第二庭
                                  審判長法官  洪  清  江
                                        法官  李  伯  道
                                        法官  洪  文  章
                                        法官  花  滿  堂
                                        法官  陳  世  淙
      右正本證明與原本無異
                                              書  記  官
中      華      民      國    九十一    年      五      月    二十一    日
